【裁判字號】    91,重上,53
【裁判日期】    920731
【裁判案由】    給付價金
【裁判全文】
臺灣高等法院花蓮分院民事判決  九十一年度重上字第五三號
      上  訴  人  乙○○
      訴訟代理人  曾泰源律師
      被  上訴人  台灣糖業股份有限公司
      法定代理人  甲○○
      訴訟代理人  廖學忠律師
右當事人間請求給付價金事件，上訴人對於臺灣花蓮地方法院中華民國九十一年七月
十日（八十八年度重訴字第四二號）第一審判決，提起上訴，本院判決如左：
      主  文
上訴駁回。
第二審訴訟費用由上訴人負擔。
本判決所命給付，上訴人如於假執行程序實施前，以新台幣壹仟壹佰貳拾伍萬元為被
上訴人預供擔保，得免為假執行。
      事  實
甲、上訴人方面：
一、聲明：原判決對於上訴人敗訴部分廢棄。
          右廢棄部分，被上訴人第一審之訴駁回。
          願供擔保請准宣告免假執行。
二、陳述：除與原判決記載相同者予以引用外，補稱：
  (一)、本件參諸建築之『結構平面圖』係整體設計，此自原審判決理由所指出之各棟
      有相連之共同壁，可諸證明，原審將Ａ、Ｂ、Ｃ棟視為一體；而將Ｄ、Ｅ、Ｆ
      視為一個結構，容有誤會，因而，既然Ａ、Ｂ、Ｃ之結構已有不能居住之安全
      上顧慮，則同樣的若遇及地震或地層變化之原因，自是牽一髮以動全身，亦將
      影響到Ｄ、Ｅ、Ｆ棟之安全，而有不能居住之慮，原審漏未審酌。
  (二)、經上訴人查訪結果發見，被上訴人當年發包興建上開六棟建物之底價係一千八
      百萬元，而承攬之建商卻以低於底價甚多之一千三百五十萬元價格標得（得請
      釣院職權命被上訴人提出相關契約書可證明），若依所有建物之面積計算，則
      建商之建築成本幾僅為二萬餘元即應建蓋一坪，核與當今興建透天屋之成本，
      至少約每坪三萬（餘）元始足蓋出有品質之房屋，其差距至大，根本建商不可
      能賺錢，甚至會賠錢，即因此，建商或可能因而偷工減料，諸如地基、混凝土
      水泥、鋼筋數量，乃至施工品質，均為節省成本而不專心、偷工減料，方才造
      成如鑑定結果之偌多重大瑕疵，始造成六棟房屋均有無法使人為安全居住之程
      度。實則，若強謂本件鑑定報告之鑑定方式幾僅止於表面之鑑定，自建商標得
      成本，根本無法合理的興建系爭房屋，從而對於樑柱鋼筋數量有無不足，其強
      度是否足夠，其得影響結構安全甚鉅，上訴人即有合理之可疑，請求做進一步
      一鑑定，本件對此部分，雖見鑑定，但竟係依被上訴人自行委託應不具高度專
      業技術之花蓮高級農業職業學校農業土木工程科為鑑定，其立場誠尚質懷疑，
      而原鑑定即準此為據，做下鑑定意見，尚有未洽，則自不足單憑之為斷。綜上
      所陳，本件應認為Ｄ（乙○○部分）棟有不能居住使用之情，上訴人自得拒絕
      交屋，被上訴人之請求，容有未洽，請廢棄原判決，為駁回被上訴人一審之訴
      。
  (三)、系爭房屋之混凝土經鑑定其強度僅達百分之七十五，則可證其施工品質至為粗
      糙，足認有未依債之本質履行之情事，而即因此可證明建商在虧本情事下之粗
      製濫造，喪失高價屋之經濟本質。又系爭房屋經鑑定結果呈現偌多建築上之重
      大瑕疵，其縱令能居住，使用效能與價值亦顯著降低，縱令經修補，亦無法令
      該屋恢復應有價值，而依法對造即應負不完全付給付，物之瑕疵擔保責任，且
      在當年上訴人一發見之際，即表明房屋有重大瑕疵根本不能居住，而主張解約
      ，或減少價金數千萬元，但未為被上訴人所接受，況且，依兩造契約必應由對
      造負責補正，不得修復則須適當之補償上訴人（參兩造契約書第九條第(四)款）
      ，則縱令上訴人應給付價金，其亦應扣抵，其適當補償金額在考量系爭房屋之
      遲延完工，喪失居住使用之效能，而其有安全之虞，且有重大瑕疵，更減少其
      價值，尤其，多年來之房地價值之大降，上訴人之損失，實屬重大，特請求扣
      抵每棟價金之一半，併此陳明。
  (四)、尤其，當被上訴人未依債之本質交付，雖有約定交屋日期，但該屋亦因瑕疵，
      而不適合居住（上訴人認為已達不能居住）之程度，則上訴人自得主張同時履
      行抗辯，在未恢復到適合居住前，自得不必給付價金。此外，被上訴人之偌多
      重大瑕疵，已完全喪失其品質及使用效能，而上訴人須忍受被上訴人遲延之責
      任，負應對被上訴人賠償如此高之違約責任，請鈞  院依職權酌減之。
三、證據：援用原審提出之證據。
乙、被上訴人方面：
一、聲明：如主文所示。
二、陳述：除與原判決記載相同者予以引用外，補稱：
  (一)、經查原審法院調取被上訴人興建Ａ、Ｂ、Ｃ、Ｄ、Ｅ、Ｆ六棟房屋之建造執造
      申請書所附之房屋基礎結構平面圖、各層樓平面圖、各層樓結構平面圖，法官
      並親赴現場履勘，已經查明系爭之Ｄ棟房屋之結構設計，其位置位於交岔路口
      之頂點，因此有兩側面臨道路，其一樓面向花東公路台九線部分與Ｂ棟（即合
      併後之ＢＣ棟）並無結構上相連之處，乃設計為可供通行之巷道，惟二至四樓
      則利用原有之基柱置有樓地板設計為臥室及廚房使用，與Ｂ棟房屋共用部分共
      同壁，亦即於Ａ、Ｂ、Ｃ棟建築群與Ｄ、Ｅ、Ｆ棟建築群間形成類似天井之空
      間。至於Ｄ棟房屋另一側面向花蓮縣瑞穗鄉○○路部分，其一至四樓則與Ｅ棟
      全部互相連接，Ｅ棟則與Ｆ棟全部相連，其樑、柱均為共同並使用共同壁。故
      認定Ｄ棟與Ａ、Ｂ、Ｃ三棟之房屋於結構上並無關連性，反之，則與Ｅ、Ｆ之
      結構上有其相通關連性，應就Ｄ、Ｅ、Ｆ三棟視為一個整體建築物，而論斷其
      是否有房屋結構及設備重大瑕疵，明顯達到不能居住或使用之情形。
  (二)、查系爭之Ｅ、Ｆ棟房屋經台灣省土木技師公會鑑定其安全結構，經該會指派土
      木技師王金田、高文宗到現場勘檢後製作安全鑑定報告書，在該安全鑑定報告
      書第十點鑑定結果項下，述Ｅ、Ｆ棟房屋之傾斜度、混凝土強度、鋼筋品質
      等鑑定之結果，在第十點結綸記明吳月鳳聲請勘驗Ｅ、Ｆ棟鑑定事項經鑑定結
      果並未危及建築主體結構之安全，即Ｅ、Ｆ兩棟建築物現況屬安全。從而與Ｅ
      、Ｆ棟結構有關連性之Ｄ棟之建築主體結構安全無虞。上訴人竟恣意指摘鑑定
      有不實。
  (三)、按當事人主張有利於己之事實者，就其事實有舉證之責任，民事訴訟法第二百
      七十七條前段定有明文。本件系爭之Ｄ、Ｅ、Ｆ三棟房屋經台灣省土木技師公
      會鑑定系爭房屋傾斜率甚小，並深入鑑定鋼筋之品質，樑柱之配置均認無安全
      顧慮，並與設計圖相符，且未發現有偷工減料及影響結構安全等情事，上訴人
      僅空言鑑定技師曾表示房屋傾斜不能買賣，樑柱鋼筋數量不足及建商偷工減料
      等，影響安全結構甚鉅云云，但未舉證以實其說，應不足採。
三、證據：援用原審提出之證據。
      理  由
一、本件被上訴人在原審起訴主張上訴人乙○○於八十四年四月七日向其購買坐落花
    蓮縣瑞穗鄉○○段六八一號土地及其內興建編號之地上四層樓房屋，均訂有房地
    預定買賣契約書。上訴人乙○○購買Ｄ棟，房地總價款一千六百０七萬八千元，
    其中自備款百分之三十為四百八十二萬八千元，尾款百分之七十，即一千一百二
    十五萬元。上訴人已給付自備款，尾款部分則仍未給付。雙方並約定以八十五年
    五月三十一日為預定完工日期，而實際完工日期之認定則以取得使用執照之日為
    準。惟興建期間因被告於八十四年四月二十七日、五月九日、十一月九日以及十
    二月十四日數度要求原告變更設計，以致影響工程進度，使原告遲至八十六年十
    月二十七日才取得使用執照，然依據系爭契約第五條第一項第四款之規定，此乃
    經雙方合意變更設計以致影響工程進度之情形，被上訴人無須負遲延責任。嗣後
    被上訴人於八十七年四月三十日接通上訴人所承買房屋之水電，旋於八十七年五
    月四日以花資字第八七九六００一０一一號函通知上訴人於八十七年五月十九日
    上午十時攜帶印章和身分證至工地辦理交屋手續，另於八十七年五月十八日以花
    資字第八七九六四０一０二０號函通知上訴人提供相關證件，於八十七年五月二
    十二日上午在工地辦理產權移轉登記。上訴人依約本應依上開通知之期間辦理交
    屋及產權移轉手續，詎上訴人竟以非因房屋結構及設備重大瑕疵而明顯不能居住
    及使用之原因拒絕點交，依據系爭契約第五條第二項規定，上訴人已經違約並依
    第四條第二項規定，上訴人尾款之支付亦已遲延，被上訴人自得依據系爭契約之
    約定，請求上訴人給付尾款及其遲延利息；併請求給付自應交屋翌日即八十七年
    五月二十日起至清償日止，按上開各尾款金額以每日千分之一計算之違約金；上
    訴人則以被上訴人施作之工程具有影響結構安全之瑕疵，其中Ａ棟建物右側基礎
    與地樑偏心三十公分，造成抗剪力不足；又經鑽心取樣，其混凝土強度二百零七
    點七㎏／ｃ㎡，未足二百一十㎏／ｃ㎡略嫌不足，若因其他狀況發生，如地層變
    化、違規使用或任意改建等，則有可能危及現已不足之混凝土強度。而Ａ棟建築
    與ＢＣ棟、上訴人乙○○所購買之Ｄ棟及ＥＦ棟（吳月鳳部分），於建築結構上
    有相連之關係而互有影響，其結構上亦有安全堪慮之虞，上訴人自得依據契約之
    約定，拒絕點交房地並拒絕給付價金。除此結構上瑕疵，以及各棟實測面積與謄
    本所載面積不符之外，Ｄ棟尚有如下所示之瑕疵：正向立面左側部份，由地坪至
    屋頂女兒牆部份，建物內縮傾斜二十至二十五公分。正面二、三樓冷氣孔之襯板
    ，施工參差不齊。後陽台二、三、四及ＲＦ各樓層，明確尺寸參差不齊，有十五
    至三十公分之誤差，亦未施作陽台面面扶手。二樓前面窗台牆面粉刷成弧形，圖
    面為直形。一樓高度嚴重與圖面標示不符，造成室內與室外落差過大。Ｄ棟室內
    三八四公分與圖示不符，並已違反臺灣省建築管理規則第三十一條所示「高度誤
    差１０％以下」之規定。一樓之樓梯與圖示亦不相符，造成廁所之高度不足，影
    響正常居住使用。柱位之間距錯誤，足見施工監造實屬草率，柱位間距不正確自
    足以影響結構安全。二、三、四樓，其「柱」與「牆」位置與圖示不符，亦影響
    結構安全。建築面積室內坪數，依據謄本記載與原圖說亦不相符，有減少之情形
    。因此，上訴人亦得在被上訴人修補上開瑕疵之前，行使同時履行抗辯權，拒絕
    給付尾款。從而，被上訴人起訴請求上訴人給付尾款及遲延利息與違約金，顯無
    理由，應予駁回等語，資為抗辯。
二、被上訴人起訴主張上訴人乙○○於八十四年四月七日向其購買系爭房地，其中被
    告乙○○購買Ｄ棟，房地總價款一千六百零七萬八千元，其中自備款四百八十二
    萬八千元已付，尚積欠尾款一千一百二十五萬元仍未給付。雙方並約定預定完工
    日期為八十五年五月三十一日，而以取得使用執照日為認定完工日期之標準，且
    被上訴人依約須於接通水電日起十日內定期通知上訴人辦理交屋。嗣經被上訴人
    施工於八十六年四月二十七日取得使用執照、八十七年四月三十日接通水電，乃
    於八十七年五月四日、五月十八日分別發函通知上訴人辦理交屋及過戶手續，上
    訴人則拒絕交屋而未給付價金一千一百二十五萬元等情，業據被上訴人提出與所
    述相符之房地預定買賣契約書、自備款付款明細表、花資字第八七九六００一０
    一一號、八七九六四０一０二０號函等件為證，上訴人對於此部分事實亦不爭執
    ，堪信被上訴人之主張為真實。查，被上訴人提起本件訴訟請求上訴人給付買賣
    價金及違約金，乃本於系爭契約第四條第二項約定：「甲方接到乙方交屋通知時
    於交屋期限內應將尾款交付乙方」、第五條第二項之約定：「經乙方通知交屋，
    除房屋結構及設備有重大瑕疵，明顯不能居住及使用者外，甲方不得藉故拒絕或
    延不辦理交屋手續，如甲方藉故拖延，其未繳房地價款應自乙方所通知交屋期限
    末日起至甲方實際辦理交屋日止之期間，每日以千分之一計算違約金。」；而上
    訴人則辯稱系爭契約為定型化契約，前開第五條第二項條款約定之內容乃排除被
    上訴人應付之瑕疵擔保責任，使契約之主要權利義務，因受條款之限制，致契約
    之目的難以達成；且該條款又違反平等互惠原則，依據消費者保護法第十二條第
    一、二項之規定，應認該條款違反誠信原則，對消費者顯失公平，而為無效之約
    款。查：
  (一)系爭契約乃被上訴人所提供，由其單方所製作，以供作「台糖公司花蓮糖廠糖瑞
    吉祥店鋪房地」銷售案使用，此為兩造所不爭；且該契約書之內容，除買方姓名
    、買賣標的建物編號、買賣價金以空白欄之方式呈現，留待簽約時再予補充之外
    ，其餘如尾款給付、交屋及使用、產權登記、違約處理等關乎買賣重要事項之約
    定，皆以打印字體預先擬定，當屬消費者保護法第二條第七款所指企業經營者為
    與不特定多數人訂立契約之用而單方預先擬定之契約條款，即所謂定型化契約，
    被上訴人主張系爭契約並非定型化契約，顯非實在。
  (二)按買賣因物有瑕疵，而出賣人依前五條之規定，應負擔保之責者，買受人得解除
    其契約或請求減少其價金。但依情形，解除契約顯失公平者，買受人僅得請求減
    少價金，民法第三百五十九條定有明文。又以特約免除或限制出賣人關於權利或
    物之瑕疵擔保義務者，如出賣人故意不告知其瑕疵，其特約為無效，同法第三百
    六十六條亦定有明文。是以，我國民法關於買賣契約物之瑕疵擔保制度，乃允許
    當事人以特約免除或限制出賣人關於物之瑕疵擔保之義務，僅於出賣人故意不告
    知其瑕疵時，其特約始為無效。再者，民法關於買賣契約瑕疵擔保制度，並未賦
    予買受人請求出賣人修補瑕疵之權利，亦即，買賣標的物縱有瑕疵，出賣人亦不
    負修補瑕疵之義務，惟出賣人就其交付之買賣標的物有應負擔保責任之瑕疵，而
    其瑕疵係於契約成立後始發生，且因可歸責於出賣人之事由所致者，則出賣人除
    負物之瑕疵擔保責任外，同時構成不完全給付之債務不履行責任。買受人如主張
    ：(1)出賣人應負物之瑕疵擔保責任，依民法第三百六十條規定請求不履行之損害
    賠償；或依同法第三百六十四規定請求另行交付無瑕疵之物，則在出賣人為各該
    給付以前，買受人非不得行使同時履行抗辯權。(2)出賣人應負不完全給付之債務
    不履行責任者，買受人得類推適用民法第二百二十六條第二項規定請求損害賠償
    ；或類推適用給付遲延之法則，請求補正或賠償損害，並有民法第二百六十四條
    規定之適用。此為最高法院七十七年度第七次民事庭會議決議(一)所闡釋之內容。
  (三)再按出賣人應負瑕疵擔保責任者，係指其所提供之物有滅失或減少其價值之瑕疵
    ，或有滅失或減少其通常或契約預定效用之瑕疵，且須該瑕疵非無關重要者，始
    足當之，此為民法第三百五十四條第一項所明訂。而系爭契約第五條第二項約定
    「除房屋結構及設備重大瑕疵，明顯不能居住及使用者外，甲方不得藉故拒絕或
    延不辦理交屋手續。」其旨乃在限縮出賣人即被上訴人所負瑕疵擔保責任之範圍
    ，僅限於「房屋結構及設備之重大瑕疵，明顯不能居住及使用」之情形，倘被上
    訴人所出賣之物不具有契約所約定之瑕疵，買受人即不得主張物之瑕疵擔保責任
    。核其內容，雖限制買賣契約之主要權利及義務，亦即限制買受人主張物之瑕疵
    擔保責任之範圍，惟民法第三百六十六條已明文允許當事人以特約排除出賣人之
    瑕疵擔保責任；且該條款內容亦未完全排除買受人主張物之瑕疵擔保責任之權利
    ，苟出賣人所提供之物有房屋結構及設備重大瑕疵而明顯不能居住之瑕疵，買受
    人仍得主張物之瑕疵擔保責任，並於該瑕疵係於買賣契約成立後始發生且可歸責
    於出賣人之由所致，依據前開最高法院決議之內容主張不完全給付進而為同時履
    行之抗辯。
  (四)從而，系爭契約第五條第二項固為定型化契約之一般條款，然該條款限制出賣人
    應負物之瑕疵擔保責任範圍，乃法律明文所允許，顯與消費者保護法第十二條第
    二項第三款所定「契約之主要權利或義務，因受條款之限制，致契約之目的難以
    達成者」之情形不符，亦與同條項第二款規定「條款與其所排除不予適用之任意
    規定之立法意指顯相矛盾者」之情形相異。是以，上訴人辯稱系爭契約第五條第
    二項之約定違反誠信原則而對消費者顯失公平，應屬無效條款云云，洵非有據，
    不應採信。
四、承上所述，系爭契約第五條第二項約定之內容仍為有效之約款，則於被上訴人交
    付之房屋有結構及設備之重大瑕疵以致明顯不能居住及使用時，上訴人自得本於
    該約定行使同時履行抗辯權，拒絕交屋及給付尾款；且亦僅於有該條款所指之瑕
    疵時，上訴人始得依約拒絕交屋及給付尾款。被上訴人固主張其已依約完成系爭
    房屋之建築且達可交屋狀態，並無任何契約約定之瑕疵，上訴人經通知後未履行
    交屋手續及給付尾款即屬違約，故請求上訴人給付尾款及違約金云云；上訴人則
    辯稱系爭房屋具有影響結構安全之瑕疵，其中Ａ棟建物右側基礎與地樑偏心三十
    公分，造成抗剪力不足，又經鑽心取樣，其混凝土強度二百零七點七㎏／ｃ㎡，
    未足二百一十㎏／ｃ㎡略嫌不足，而Ａ棟與Ｂ、Ｃ、Ｄ、Ｅ、Ｆ各棟之間，於建
    築結構上均有其相連互相影響處，是以，均有如契約所約定之瑕疵。各該瑕疵於
    上訴人心理上已造成無法居住之陰影，上訴人實無可能履行買賣契約予以交屋，
    上訴人拒絕給付尾款應有理由，自無須負遲延責任等語。經查：
  (一)經原審法院勘驗系爭Ｄ棟房屋該屋結構設計，其位置位於交岔路口之頂點，因此
    有兩側面臨道路，其一樓面向花東公路臺九線部分與Ｂ棟（即合併後之ＢＣ棟）
    並無結構上相連之處，乃設計為可供通行之巷道，惟二至四樓則利用原有之基柱
    置有樓地板設計為臥室及廚房使用，與Ｂ棟房屋共用部分共同壁，亦即於Ａ、Ｂ
    、Ｃ棟建築群與Ｄ、Ｅ、Ｆ棟建築群間形成類似天井之空間。至於Ｄ棟房屋另一
    側面向花蓮縣瑞穗鄉○○路部分，其一至四樓則與Ｅ棟全部互相連接，Ｅ棟則與
    Ｆ棟全部相連，其樑、柱均為共同並使用共同壁，此亦有上開調取之建造執照申
    請書所附系爭房屋基礎結構平面圖、各層樓平面圖、各樓層結構平面圖等件，可
    資參照。是以，Ｄ棟房屋與Ａ、Ｂ、Ｃ三棟相連之房屋於結構上並無關連性，反
    之，則與Ｅ、Ｆ棟之結構上有其相通關連性，是以，應就Ｄ、Ｅ、Ｆ三棟視為一
    個整體建築物，而論斷其是否有房屋結構及設備重大瑕疵，明顯已達不能居住或
    使用之情形。
  (二)查系爭Ｅ、Ｆ棟房屋經送請臺灣省土木技師公會鑑定其安全結構，經土木技師王
    金田、高文宗至現場會勘後，製有安全鑑定報告書附卷可稽。依據該安全鑑定報
    告書之鑑定結果為：「(一)依據鑑定標的物傾斜測量結果，Ｔ１傾斜差值為零點四
    公分傾斜率為１／３９００；Ｔ２因柱面設計非直線，傾斜率參考Ｔ３；Ｔ３傾
    斜差值為一點一公分傾斜率為１／１３１８；Ｔ１及Ｔ３傾斜率甚小，無安全顧
    慮（傾斜率安全參考值為１／２００）。(二)經現場鑑定標的物鑽心取樣，其試驗
    結果Ｅ棟三個試體強度為一百七十點二㎏／ｃ㎡，一百六十八點六㎏／ｃ㎡，二
    百一十㎏／ｃ㎡，平均為一百八十二點九三㎏／ｃ㎡；Ｆ棟三個試體強度為一百
    七十七點三㎏／ｃ㎡，二百一十八點八㎏／ｃ㎡，一百零六點六㎏／ｃ㎡，平均
    值為一百八十五點五七㎏／ｃ㎡，符合建築技術規則構造篇第三百五十二條之規
    定，即三個試體強度平均值不小於設計強度之百分之八十五，且無單一試體強度
    小於設計強度之百分之七十五，本案設計強度為二百一十㎏／ｃ㎡，百分之八十
    五為一百七十八點五㎏／ｃ㎡，百分之七十五為一百五十七點五㎏／ｃ㎡。(三)經
    現場勘查，並無結構性裂縫，被告所指裂紋已經原告修復，該等裂痕並不影響結
    構安全。．．．(六)防火牆面Ｇ２１、Ｇ１６主筋，因陽台短縮，切除Ｌ型轉彎鋼
    筋，並不影響結構安全。．．．(九)室內隔間原設計為ＲＣ，部分改為磚造，因隔
    間牆非主要結構，並不影響結構安全。．．．(十三)女兒牆非主要結構，實際勘查並
    無滲水紅色班點，安全無慮」；其結論則記載：「被告吳月鳳聲請勘驗事項經鑑
    定結果並未危及建築物主體結構之安全，即Ｅ、Ｆ兩棟建築物現況屬安全。」此
    可參酌卷附之安全鑑定報告書自明。是以，上訴人辯稱Ｅ、Ｆ棟房屋有如上開各
    點所指房屋結構安全上之瑕疵，既經前開鑑定報告鑑定結果認定並不影響建築物
    主體結構安全，且上訴人亦無法提出其他證據證明Ｅ、Ｆ棟確實存有影響結構安
    全之瑕疵，僅泛稱於其心理上已有無法安全居住之陰影云云，則其所為抗辯，自
    難予採信。又如前所述，Ｄ棟房屋與Ｅ、Ｆ棟房屋於結構上相連，則Ｅ、Ｆ棟房
    屋既經上開認定並無任何影響建築物結構安全之瑕疵，Ｄ棟房屋於結構安全上，
    亦不致有結構上之瑕疵，上訴人復未舉證Ｄ棟房屋有其他結構安全上之瑕疵。從
    而，承購Ｄ棟房屋之上訴人乙○○辯稱其所承買之房屋有結構及設備之重大瑕疵
    ，明顯不能居住及使用之情形，要屬無據。至於上訴人雖辯稱臺灣省土木技師公
    會進行鑑定時，其所使用之鑑定方式與參考數值仍有疑慮云云，惟其所執辯詞均
    屬臆測，並未提出有利證據以實其說；且臺灣省土木技師公會於其鑑定報告書中
    均詳述其各項鑑定之依據，並將混凝土鑽心試體送經國立臺北科技大學土木工程
    系進行抗壓強度試驗，製有混凝土抗壓強度試驗報告附於該鑑定報告書中，關於
    鋼筋部分之鑑定，復有臺灣省立花蓮高級農業職業學校農業土木工程科出具之鋼
    材試驗報告單為憑，另關於傾斜測量部分亦至現場拍攝照片，並於各該現場照片
    旁加註其計算傾斜度之方式與準據，此均有各該文件、照片附於上述鑑定報告書
    內，可資佐證。是以，上訴人所為此部分辯解，難認有據。
五、上訴人又辯稱系爭房屋，有如前所述之各種瑕疵，雖據其提出照片為證，然查，
    上訴人所指各棟房屋之瑕疵，部分屬於房屋諸項工程實際尺寸與設計圖不符之情
    形、或者屬於設備功能不完全、或牆壁有龜列、漏水之情形，惟該等瑕疵縱屬存
    在，亦為被上訴人依據系爭契約第九條約定應負改善修復責任之情形，且上訴人
    亦無法舉證證明各瑕疵屬於系爭契約第五條第二項所定屬於房屋結構及設備重大
    瑕疵，明顯不能居住及使用之情形，況前述臺灣省土木技師公會對於Ｅ、Ｆ棟房
    屋牆壁之裂痕經鑑定結果亦認與結構安全無影響，是上訴人仍執以為拒絕給付尾
    款之理由，當屬無理，不足採信。
六、綜合上述，上訴人乙○○辯稱其所買受之Ｄ棟房屋有結構上之重大瑕疵云云，屬
    無據，難以採信，其當無由主張系爭契約第五條第二項所定拒絕交屋及給付價金
    之權利。從而，被上訴人依據系爭契約之約定，請求上訴人乙○○給付尾款一千
    一百二十五萬元及自依約應給付尾款之日，即被上訴人通知辦理交屋手續日之翌
    日即八十七年五月二十日起至清償日止，按法定遲延利率即週年利率百分之五計
    算之利息，則有理由，應准許之。至於被上訴人雖併請求上訴人乙○○給付自八
    十七年五月二十日起至清償日止，按上開金額以每日千分之一計算之違約金。惟
    按：
  (一)約定之違約金額過高者，法院得減至相當之數額，民法第二百五十二條定有明文
    ；又按民法第二百五十二條規定：「約定之違約金額過高者，法院得減至相當之
    數額。」故約定之違約金苟有過高情事，法院即得依此規定核減至相當之數額，
    並無應待至債權人請求給付後始得核減之限制。此項核減，法院得以職權為之，
    亦得由債務人訴請法院核減；約定之違約金是否過高，應就債務人若能如期履行
    債務時，債權人可得享受之一切利益為衡量之標準，而非以僅約定一日之違約金
    額若干為衡量之標準。最高法院著有七十九年台上字第一六一二號判例、五十一
    年台上字第十九號判例，可資參照。是以，如當事人約定之違約金過高者，法院
    得依職權酌減至相當之數額，而無待當事人之請求，且應以債務人若能如期履行
    債務時，債權人可得享受之一切利益為衡量之標準。
  (二)經查，被上訴人乃依據系爭契約第五條第二項之約定，請求上訴人乙○○給付違
    約金，核其係屬損害賠償數額預定性質之違約金，則於計算違約金數額應即依據
    上開判例要旨，以債務人如依約履行時，債權人所得享受之一切利益為衡量標準
    。而本件債務人即上訴人乙○○乃違約遲延給付尾款一千一百二十五萬元，則如
    上訴人乙○○依約履行而交付價金，被上訴人所得享有之利益主要應為資金之運
    用，是以，依此情形衡量被上訴人所得請求之違約金應即為其無法運用上開資金
    所生之損害，經參酌現實資金市場之放款與借款利率，以及被上訴人所得享有之
    一切利益，本院認系爭契約第五條第二項約定之違約金每日千分之一（即週年利
    率百分之三十六點五），顯屬過高，應酌減至週年利率百分之十，始為適當。從
    而，被上訴人請求上訴人乙○○自八十七年五月二十日起至清償日止，給付按一
    千一百二十五萬元以週年利率百分之十計算之違約金，為有理由，應予准許，逾
    此部分之請求，則無理由，應予駁回。
七、至於上訴人乙○○所抗辯之諸多瑕疵，在買賣關係所生物之瑕疵擔保請求權或許
    有減少價金的空間，在契約上不完全給付之債務不履行也或許還有請求補正之空
    間，但上訴人並未為相關之主張，執意於因瑕疵而無法居住而拒絕為相對之給付
    ，上訴人乙○○既未在訴訟程序上主張減少價金、補正完全給付等，本院自無從
    為相關之認定，併此敘明。
八、綜上所述，被上訴人依據系爭買賣契約第二項約定，請求上訴人乙○○給付一千
    一百二十五萬元及自八十七年五月二十日起至清償日止，按週年利率百分之五計
    算之利息；並自八十七年五月二十日起至清償日止，按上開金額以週年利率百分
    之十計算之違約金，為有理由，應准許之。逾此部分之請求，則屬無理，應予駁
    回。原審法院因而為上訴人上開部分敗訴之判決，並以被上訴人陳明願供擔保請
    求宣告假執行，經核其勝訴部分，於法並無不合，爰酌定相當之金額准許之；認
    事用法，核無不當。上訴意旨仍執陳詞，認系爭房屋有重大瑕疵，無法使人為安
    全居住云云指摘原判決關於不利其部分為不當，求為廢棄改判，為無理由，應予
    駁回。上訴人既陳明願供擔保，聲請准予宣告免為假執行，因酌定如主文第三項
    所示之擔保金額，而宣告之。
九、本件事證已臻明確，兩造其餘主張及攻擊防禦方法，對於本院之認定及判決結果
    不生影響，無庸逐一論述。
據上論結：本件上訴為無理由，依民事訴訟法第四百四十九條，第四百六十三條，第
三百九十二條，第七十八條判決如主文。
中      華      民      國    九十二    年      七      月    三十一    日
                                  審判長法官  謝  志  揚
                                        法官  張  健  河
                                        法官  莊  謙  崇
右為正本係照原本作成。
如不服本判決，應於判決送達後二十日內向本院提出上訴狀。未表明上訴理由者，應
於上訴後二十日內向本院提出上訴理由狀(須按他造人數提出繕本)。
上訴時應提出委任律師或具有律師資格之人之委任狀；委任有律師資格者，另應附具
律師及格證書及釋明委任人與受任人有民事訴訟法第四百六十六條之一第一項但書或
第二項（詳附註）所定關係之釋明文書影本。
                                  法院書記官  林  明  智
中      華      民      國    九十二    年      八      月      五      日
附註：民事訴訟法第四百六十六條之一( 第一項、第二項 )：
對於第二審判決上訴，上訴人應委任律師為訴訟代理人。但上訴人或其法定代理人具
有律師資格者，不在此限。
上訴人之配偶、三親等內之血親、二親等內之姻親，或上訴人為法人、中央或地方機
關時，其所屬專任人員具有律師資格並經法院認為適當者，亦得為第三審訴訟代理人
。


司法院資訊處製作；財團法人民間司法改革基金會備份。
